【裁判字號】    92,台上,292
【裁判日期】    920213
【裁判案由】    給付保險金
【裁判全文】
最高法院民事判決                                九十二年度台上字第二九二號
    上  訴  人  三商人壽保險股份有限公司
    法定代理人  劉中興
    訴訟代理人  姜志俊律師
    被 上訴 人  甲○○
右當事人間請求給付保險金事件，上訴人對於中華民國八十九年十二月十九日台灣高
等法院高雄分院第二審判決︵八十九年度保險上字第二三號︶，提起上訴，本院判決
如左：
    主  文
上訴駁回。
第三審訴訟費用由上訴人負擔。
    理  由
本件被上訴人主張：伊於民國八十五年五月六日向上訴人投保二十年期定期壽險新台
幣（下同）一百十萬元、意外身故及殘障保險五百萬元；另於八十六年五月十五日投
保旅行平安保險，保險期間自八十六年五月十六日至八十六年五月十九日止，保險金
額為五百萬元。伊於八十六年五月十六日上午十一時許，與胞兄羅文賢等人，前往嘉
義阿里山遊樂區旅行，行經嘉義縣蕃路鄉公興村台十八線中寮附近下車休息，伊及兄
羅文賢赤腳至溪中戲水抓魚蝦玩樂，左足不幸在溪中被落石壓碎，先後於省立嘉義醫
院、省立屏東醫院、高雄榮民總醫院治療；嗣在家療養期間，感覺醫生所稱「感染改
善，已無症狀」之情形有異，復經私立卓越整型外科診所診斷係左腳壓迫併第一、二
、三、四、五趾血管阻塞及組織壞死、左腳背急性蜂窩組織炎，而進行兩次擴創術、
第五趾截肢及支瓣轉移術。伊因意外傷害致一足五趾缺失，依保險契約附表殘廢程度
屬第四級，給付比例三十五％，即三百五十萬元。惟經伊檢具申請書等相關文件，向
上訴人申請索賠竟遭其於八十六年十月八日拒絕。足見上訴人因可歸責於自己之事由
，未於接到通知十五日內給付保險金，應加付年息一分之遲延利息等情。求為命上訴
人給付三百五十萬元及自八十六年十月二十四日起至清償日止，按年息百分之十算付
利息之判決。
上訴人則以：系爭傷害險及旅行平安險所約定之保險範圍，必須被保險人在契約有效
期間內，因遭遇外來突發之意外傷害事故，並以此意外傷害事故為直接且單獨之原因
所造成之傷害、殘廢、死亡，保險人始負給付之責。被上訴人所稱之意外事故經過既
有甚多不合理處，且其於短短一年內向多家保險公司投保意外險額達三千八百萬元，
亦不能僅以一句人身無價即逕認人身保險無適用複保險之餘地。另被上訴人不遵醫囑
回院門診治療，致本可治癒之傷卻因嚴重感染而於卓越整形外科診所截趾，顯然非其
所自稱之意外事故、直接單獨所導致，更無由依系爭傷害險及旅行平安險命伊負給付
殘廢保險金之責等語，資為抗辯。
原審依調查證據為辯論之結果，以：被上訴人主張之前揭事實，業據提出保險單、診
斷證明書、上訴人回函等件為證，復據另件台灣高雄地方法院八十八年度保險字（原
判決誤為「訴」字）第二十七號案之承審法官於八十九年五月十六日勘驗現場命被上
訴人與羅文賢當場重演一次無訛，有該勘驗筆錄可稽，堪認被上訴人主張於前開處所
抓蝦時，發生落石意外而肇致截肢傷害為真正。上訴人辯稱被上訴人抓蝦發生意外，
違乎常理云云，經核為不足取。是依系爭個人傷害保險附約第七條約定：「被保險人
於本附約有效期間內遭遇第五條約定的意外傷害事故，並以此意外傷害事故為直接且
單獨原因，自意外傷害事故發生之日起一百八十日內致成附表所列二十八項殘廢程度
之一者，本公司給付殘廢保險金，……」等語，因意外傷害事故於發生之日起一百八
十日內致成殘廢程度者，即應推定其殘廢與該意外事故有相當因果關係，既為上訴人
所是認，則被上訴人於八十六年五月十六日受傷，於八十六年六月二十五日受截趾手
術致成所約定之殘廢程度，尚未滿一百八十日，自應推定其殘廢與事故間有因果關係
；況八十八年保險字第二十七號卷內證人（卓越整形外科診所醫師）陸毓明已證稱被
上訴人之腳傷屬於溼的感染，極易發生細菌感染，而細菌感染之預防發生並非易事，
被上訴人非專業之醫護人員，如非經教導，依常理自不知防護細菌感染之預防方法，
且細菌之潛伏期長短不定，爆發時機不確定，並與個人之免疫系統有相當之關聯，故
細菌感染常潛伏至患者之免疫能力降低時，突然猛力發作，是以被上訴人雖曾多次出
院，但因腳傷性質，無法立即痊癒，於被上訴人免疫能力降低時，潛伏腳傷之細菌即
伺機發作，而被上訴人於八十六年六月十七日請求陸毓明醫師治療時，所作各項病理
檢驗之數據如血溶素、菌血症等指數，均顯示被上訴人當時身體虛弱，免疫力極差，
益證被上訴人腳傷之性質，尚無法立即痊癒。再觀諸系爭保險契約第十條除外責任條
款第一款亦規定因意外傷害所引起的化膿性傳染病不在排除之情形，即難以被上訴人
於進行截肢手術前，曾至省立嘉義醫院、省立屏東醫院、榮民總醫院、小港安泰醫院
等醫院進行治療，而於腳傷較好時，辦理出院手續等情，遽認被上訴人之截趾與傷害
事故無因果關係。上訴人辯稱：被上訴人不遵醫囑回院門診治療，致本可治癒之傷卻
因嚴重感染而截趾，顯然其截趾之結果並非其自稱之意外事故「直接單獨」導致云云
，為不足採。又複保險通知義務之規定，係因財產保險之目的在填補損害，有損害始
有賠償，被保險人不得為超額賠償請求，亦不得以複保險為變相之超額保險，以防道
德危險之發生，為使保險人於承保前即得就保額是否超逾，危險是否過份集中等為評
估，以決定是否承保，故課予要保人以複保險通知之義務。反之，人身保險因人身無
法以經濟上利益估定其價值，自無賠償超逾損害之情形，即無超額賠償可言，此觀人
身保險之保險給付，多採定額給付理賠，而不計被保險人實際經濟損害若干自明。倘
保險法有關複保險之規定於人身保險有其適用，則要保人為複保險而依保險法第三十
六條之規定通知保險人後，於保險事故發生時，依保險法第三十八條之規定，各保險
人僅就其所保金額負比例分擔之責，其賠償總額不得超過保險標的之價值，此不僅與
人身保險為定值保險、定額保險之本質有違，且將人身價值侷限於某一價格，自屬輕
蔑人類之生命、身體。可見複保險通知義務之規定，雖列於保險法總則章，但其適用
範圍應僅限於財產保險，而不及於人身保險。是系爭保險既為人身保險，即無複保險
通知義務之適用。從而，被上訴人請求上訴人給付三百五十萬元及自八十六年十月二
十四日起至清償日止，按年息百分之十計算之利息，為有理由，應予准許。為原審心
證之所由得，並說明被上訴人係依人身保險契約請求上訴人給付保險金，非屬損害賠
償性質，尚無民法第二百十七條所定「過失相抵」之適用，及兩造其餘之攻擊防禦方
法，不予審酌之理由。因而維持第一審所為被上訴人勝訴之判決，駁回上訴人之上訴
，經核於法洵無違誤。上訴論旨，猶就原審取捨證據、認定事實及解釋契約之職權行
使，指摘原判決不當，求予廢棄，非有理由。
據上論結，本件上訴為無理由，依民事訴訟法第四百八十一條、第四百四十九條第一
項、第七十八條，判決如主文。
中      華      民      國    九十二    年      二      月      十三    日
                              最高法院民事第七庭
                                  審判長法官  蘇  茂  秋
                                        法官  徐  璧  湖
                                        法官  朱  建  男
                                        法官  蘇  達  志
                                        法官  沈  方  維
      右正本證明與原本無異
                                              書  記  官
中      華      民      國    九十二    年      二      月    二十五    日


司法院資訊處製作；財團法人民間司法改革基金會備份。
